【裁判字號】    89,台上,2914
【裁判日期】    890525
【裁判案由】    變造公文書
【裁判全文】
最高法院刑事判決                              八十九年度台上字第二九一四號
    上   訴   人  台灣高等法院檢察署檢察官
    上訴人即被告  乙○○
右上訴人等因甲○○自訴被告變造公文書案件，不服台灣高等法院中華民國八十七年
三月三十一日第二審更審判決（八十六年度上更(一)字第二七二號，自訴案號：台灣板
橋地方法院八十三年度自字第五六三號），提起上訴，本院判決如左：
    主  文
原判決撤銷，發回台灣高等法院。
    理  由
本件原判決撤銷第一審關於上訴人即被告乙○○部分科刑判決，改判論處被告行使變
造公文書，足以生損害於公眾及他人罪刑，固非無見。
惟查：(一)科刑判決所認定之事實，與所採之證據，不相適合，即屬證據上理由矛盾，
其判決當然違背法令。卷查證人林鄧英於第一審法院證稱：「郵局存簿（即郵政存簿
儲金儲金簿）丟了」「（辦好了存簿）都自己放」「（存簿）沒有（交給乙○○）」
「（存簿影本）是我去基隆影印交給乙○○的，她說法院要看，我才影印給她的」「
（我）沒有（改過影印本），我也不識字」「影印好就交給乙○○，她去我那邊拿的
」（見一審Ａ卷第四十一頁背面、四十二頁）。依上開證言所示，證人林鄧英僅將郵
政存簿儲金儲金簿影本交付被告，被告始終未曾取得上開儲金簿原本，乃原判決竟於
事實欄內記載「乙○○……竟於不詳時間、地點，將該儲金簿封面內頁開戶日期郵戳
及登載欄第一頁日期變造為民國八十三年七月三日開戶，繼將變造後之儲金簿影本傳
真予其不知情之告訴人代理人顏光嵐律師為證據，……」，似認被告係變造該儲金簿
原本，自有證據上理由矛盾之違法。(二)公文書必須公務員基於職務上作成之文書，其
內容必須為公法上之關係，至於私法上行為所製作之文書，則非公文書。是公務員代
表國家機關與私人間所訂立之私法上之契約行為，所製作之文書，不應認為公文書。
郵政存簿儲金儲金簿，雖係國營郵政機關發給，惟其與客戶間乃係基於私經濟之地位
而成立之存款契約，其內容係證明私人往來存款之用，具有消費寄託之性質，與一般
私人間為消費寄託所訂立之消費寄託契約並無差異，雙方純屬私法上之權義關係，所
製作之儲金簿，屬私文書之一種。乃原判決於理由一丙內謂「按郵政存簿儲金儲金簿
，……，依刑法第十條第二、三項規定應俱屬公文書，核被告所為變造郵局存摺內頁
之開戶日期及存款摘要日期係犯刑法第二百十一條之變造公文書罪」，容有誤會，要
難謂為適法。檢察官及被告上訴意旨各指摘原判決不當，非無理由，應認原判決仍有
發回更審之原因。
據上論結，應依刑事訴訟法第三百九十七條、第四百零一條，判決如主文。
中      華      民      國    八十九    年      五      月    二十五    日
                              最高法院刑事第三庭
                                  審判長法官  陳  錫  奎
                                        法官  洪  清  江
                                        法官  吳  昆  仁
                                        法官  李  伯  道
                                        法官  陳  世  雄
      右正本證明與原本無異
                                              書  記  官
中      華      民      國    八十九    年      五      月     三十     日


司法院資訊處製作；財團法人民間司法改革基金會備份。
